臺灣高雄地方法院民事判決　九十二年度重訴字第六二五號
　　原　　　告　林敏澤律師即高晟紙器業股份有限公司破產管理人
　　訴訟代理人　李亭萱律師
　　被　　　告　庚○○○
　　　　　　　　丙○○
　　　　　　　　壬○○
　　訴訟代理人　劉家榮律師
　　複　代理人　甲○○律師
　　被　　　告　丁○○
　　　　　　　　乙○
　　　　　　　　己○○
　　　　　　　　戊○○
　　訴訟代理人　癸○○
　　被　　　告　辛○○
　　法定代理人　癸○○
右當事人間請求返還不當得利事件，經本院於民國九十三年七月十四日言詞辯論終結
，判決如左：
    主    文
被告應連帶給付原告新臺幣捌佰零貳萬零捌佰捌拾捌元及自如附表所示之日起至清償
日止，按年息百分之五計算之利息。
原告其餘之訴駁回。
訴訟費用由被告連帶負擔十分之九，餘由原告負擔。
    事  實  及  理  由
一、本件被告丁○○、乙○及己○○經合法通知，未於言詞辯論期日到場，核無民事
    訴訟法第三百八十六條所列各款情形，爰依原告之聲請，由其一造辯論而為判決
    。
二、原告主張：高晟紙器業股份有限公司（下稱高晟公司）於民國七十三年一月三十
    一日由鈞院裁定宣告破產（七十二年度破字第二五號），並選任訴外人周楠會計
    師（已於八十九年一月四日死亡）為高晟公司之破產管理人。周楠於七十九年五
    月二日向鈞院陳報高晟公司破產財團除有部分應收帳款仍在催收外，經結算有新
    台幣（下同）八百二十七萬零八百八十八元之財產，扣除鈞院裁定之破產管理人
    報酬二十五萬元後，應尚餘八百零二萬零八百八十八元（下稱系爭款項）可供分
    配。迨周楠死亡後，法院另裁定伊為高晟公司之破產管理人，惟因周楠就系爭款
    項未以專款專戶處理或分配，亦未向法院陳報款項之流向，致伊遍查不著系爭款
    項。系爭款項係周楠處理委任事務所收取，自應交付於高晟公司破產財團，又周
    楠未將系爭款項分配或向法院陳報款項之流向，顯係無法律上之原因受有利益，
    並致高晟公司破產財團受有損害，且周楠上開行為亦已不法侵害破產財團之財產
    權，而被告等均為周楠之法定繼承人，爰依委任、不當得利、侵權行為及繼承之
    法律關係，提起本訴。並聲明請求：被告應連帶給付原告八百零二萬零八百八十
    八元及自九十年六月一日起至清償日止，按年息百分之五計算之利息。
三、被告庚○○○、丙○○、壬○○抗辯：周楠生前所處理之事務，伊等並不瞭解，
    且亦無證據證明周楠確有收取保管系爭款項等語。被告戊○○、辛○○則抗辯：
    伊等之父周昌過世後，伊等即甚少過問父親家族之事，對祖父周楠擔任破產管理
    人所處理之事務完全不清楚等語。另被告丁○○、乙○及己○○未於言詞辯論期
    日到場，亦未提出書狀作何聲明或陳述。
四、原告主張高晟公司於七十三年一月三十一日由本院裁定宣告破產，並選任周楠為
    高晟公司破產財團之破產管理人，後周楠於七十九年四月三十日向本院提出其所
    編列之收支明細表，其中表列高晟公司破產財團尚餘八百二十七萬零八百八十八
    元之財產未分配等情，業據原告提出本院九十二年度破字第二五號裁定、收支明
    細表各一份為證，並為被告所不否認，復經本院依職權調閱七十二年度破字第二
    五號破產事件全卷查閱屬實，則原告此部分主張自堪信為真實。
五、原告主張周楠於七十九年五月二日向法院陳報之收支明細表中，明列高晟公司破
    產財團尚有八百二十七萬零八百八十八元之財產，扣除其破產管理人之報酬二十
    五萬元後，尚餘系爭款項由周楠保管中，且迄其死亡為止均未交還等語。被告則
    以縱收支明細表列有系爭款項，亦無法證明該筆款項確實存在而由周楠保管等語
    ，資為抗辯。是本件之爭點應為：周楠生前是否確有收取並保管系爭款項？經查
    ：
  (一)周楠於七十三年一月三十一日經本院選任為高晟公司破產財團之破產管理人後，
    先於七十三年十一月一日將高晟公司名下之數筆不動產，分別以七十七萬四千六
    百零六元及三十萬元變價出售與訴外人陳金垣、林淑惠；復於七十四年十二月二
    十二日具狀向本院陳報其處理破產財團財產之情形，其中另一筆房地經強制執行
    拍賣後，取得價款一千一百七十八萬一千元，惟須繳納土地增值稅三百八十九萬
    二千八百零七元，動產部分仍在辦理拍賣尚未完成，另已陸續收回應收票據及應
    收帳款總計二百八十三萬零五百五十四元，及支出管理費用七十一萬三千八百一
    十元，均由其詳細列於收支明細表。其再於七十六年十月六日具狀向本院表示：
    破產人所有動產及不動產業於七十六年九月十七日處理完畢；而於七十七年二月
    二日庭訊時明確表示：目前可資分配之金額為七百萬元等語（見上開破產事件卷
    宗七十七年二月二日筆錄）；再於七十九年四月三十日具狀陳稱高晟公司所有財
    產均已處分完畢，並將動產及不動產拍賣收入、費用支出等項目製作表列，餘額
    為八百二十七萬零八百八十八元等情，業經本院依職權調閱上開破產事件卷宗查
    核屬實。
  (二)又查，周楠於將如附表編號一、二所示之不動產變價出售與陳金垣、林淑惠時，
    ，確有於七十三年十一月一日收受二十五萬元及三十萬元之價款二筆，此有其開
    立之收據二紙在卷可稽，而其於八十三年八月六日本院開庭時亦陳稱林淑惠已將
    價金付清及土地均處理完畢等語明確。復觀諸其於七十四年十二月二十二日向本
    院陳報之收支明細表中，收入備註欄記載：「應收票據中尚有雅全食品公司欠有
    票款壹拾肆萬伍仟又玖拾元整，因該公司倒閉無法收回」等文字，並就其中多
    家公司之應收帳款翔實記載「差額」或「短付」之金額，及各公司會產稱差額之
    原因，足見周楠應確有實際收受表列之各筆應收票款及應收帳款無訛。再其於七
    十七年至七十九年間，多次於本院開庭時陳稱之所以未能製作分配表，係因部分
    債權人之債權額尚未確定等語，並未提及有未實際收到拍賣價金或帳款而致無法
    分配之情形（見上開破產事件卷宗七十七年七月二十二日、同年九月三十日、同
    年十二月二十日、七十九年一月十二日筆錄）。而其於七十九年四月三十日提出
    破產財團財產餘額為八百二十七萬零八百八十八元之收支明細表後，於七十九年
    五月二日本院開庭時僅表示：破產人之財產均已變賣完了，但有多筆應收帳款還
    在催討中，有的公司已倒閉，有的是不承認等語（見上開破產事件卷宗七十九年
    五月二日筆錄），是可認除其所述多筆應收帳款尚未催討入帳外，其他款項應均
    已實際由其收取並保管中，尚難僅因無明確之收款證明，即謂其未收受、保管系
    爭款項。是以，原告主張周楠生前已實際收受系爭款項並保管中，惟迄其死亡為
    止均未交還破產財團等語，應堪採信。
六、按受任人因處理委任事務所收取之金錢、物品及孳息，應交付於委任人，受任人
    以自己名義為委任人取得之權利，應移交於委任人，民法第五百四十一條定有明
    文；又按委任契約，雖專屬於受任人個人而非繼承之標的，惟受任人所負返還金
    錢、孳息之義務，則與一般財產債務無異，於受任人死亡後，如無拋棄繼承或限
    定繼承之情形，依民法第一千一百四十八條所規定概括繼承之法則，此一返還義
    務即應由受任人之繼承人連帶承受。再破產管理人雖係由法院所選任，報酬數額
    亦係由法院定之，惟破產管理人之職務即為管理破產財團之財產，其報酬亦列為
    財團費用而由破產財團清償，且破產法第八十六條亦明定破產管理人應以善良管
    理人之注意義務執行職務，是破產管理人與破產財團間應係成立委任之法律關係
    。本件周楠既擔任高晟公司之破產管理人，且於處理破產財團事務時收取系爭款
    項，則原告基於民法第五百四十一條請求其將系爭款項返還破產財團，自屬有據
    ；而此項返還義務屬於一般財產債務，周楠生前如未返還，其法定繼承人即須連
    帶負責。
七、再查周楠已於八十九年一月四日死亡，而庚○○○為周楠之配偶，丙○○、丁○○、乙○、己○○、壬○○為周楠之子女，另周楠之子周昌於周楠死亡即繼承開
    始前已死亡（於八十七年十二月二十一日死亡），依民法第一千一百四十條之規
    定，由周昌之子戊○○、辛○○代位繼承其應繼分，而被告八人均未辦理拋棄繼
    承或限定繼承等情，業據原告提出繼承系統表、戶籍謄本各一份為證，並為被告
    庚○○○、丙○○、壬○○、戊○○及辛○○所不否認，是被告八人為周楠之法
    定繼承人，堪以認定；則原告主張被告就上開返還義務應連帶負責，尚屬有據。
八、末按給付無確定期限者，債務人於債權人得請求給付時，經其催告而未為給付，
    自受催告時起，負遲延責任。其經債權人起訴而送達訴狀，或依督促程序送達支
    付命令，或為其他相類之行為者，與催告有同一之效力，民法第二百二十九條第
    二項定有明文；而本件起訴狀已於如附表所示之時間送達於各被告，亦有送達證
    書在卷可憑。綜上所述，周楠生前收取系爭款項後迄死亡止均未返還破產財團，
    而被告八人為周楠之法定繼承人；從而，原告依據委任及繼承之法律關係，請求
    被告連帶給付八百零二萬零八百八十八元及自如附表所示之起訴狀繕本送達翌日
    起至清償日止，按年息百分之五計算之利息部分，為有理由，應予准許。至原告
    就利息部分雖以九十年六月一日為起算日，惟原告於起訴前並未為任何之催告，
    而本件起訴狀繕本於如附表所示之日方送達被告，業如前述；且周楠生前既係基
    於破產管理人之地位收取及保管系爭款項，縱其未將系爭款項返還破產財團，亦
    難謂有何不當得利之情形，而原告復未舉證周楠就收取及管理系爭款項有何過失
    或故意侵害破產財團之行為，是原告以不當得利或侵權行為為請求，並無所據，
    則原告請求被告連帶給付自九十年六月一日起至起訴狀繕本送達日止，按年息百
    分之五計算之利息，即無理由，不應准許。
九、據上論結：本件原告之訴為一部有理由、一部無理由，依民事訴訟法第三百八十
    五條第一項、七十九條、第八十五條第二項，判決如主文。
中　　　華　　　民　　　國　　九十三　　年　　　七　　　月　　二十八　　日
                              臺灣高雄地方法院民事第一庭
~B審判長法　　　官  林紀元
~B      法　　　官  唐照明
~B      法　　　官　盧怡秀
右為正本係照原本作成。
如不服本判決，應於送達後廿日內，向本院提出上訴狀並表明上訴理由，如於本判決
宣示後送達前提起上訴者，應於判決送達後十日內補提上訴理由書（須附繕本）。
中　　　華　　　民　　　國　　九十三　　年　　　七　　　月　　二十八　　日
~B　　　法院書記官　王敏東
~F0
附表：
┌──────────────┬────────────┬───────────┐
│被告                        │利息起算日              │起訴狀繕本送達日      │
│                            │（即起訴狀繕本送達翌日）│                      │
├──────────────┼────────────┼───────────┤
│庚○○○、丙○○、壬○○    │九十二年十一月十二日    │九十二年十一月十一日  │
├──────────────┼────────────┼───────────┤
│己○○                      │九十二年十一月二十四日  │九十二年十一月二十三日│
├──────────────┼────────────┼───────────┤
│戊○○、辛○○              │九十二年十一月十九日    │九十二年十一月十八日  │
├──────────────┼────────────┼───────────┤
│乙○、丁○○                │九十三年六月二十四日    │九十三年六月二十三日  │
└──────────────┴────────────┴───────────┘
